臺灣高等法院民事判決　　　　　　　　95年度上易字第1015號
上　訴　人　中興電工機械股份有限公司
法定代理人　乙○○
訴訟代理人　戊○○
　　　　　　甲○○
　　　　　　丙○○
被上訴人　　億侖冷氣空調有限公司
法定代理人　丁○○
訴訟代理人　孫隆賢律師
上列當事人間請求確認債權存在事件，上訴人對於中華民國95年
8月31日臺灣桃園地方法院95年度訴字第580號第一審判決提起上
訴，本院於96年4月17日言詞辯論終結，判決如下：
    主      文
原判決關於確認訴外人東茂科技股份有限公司對上訴人有新台幣
壹佰拾萬伍仟陸佰元工程款債權存在部分，及命上訴人負擔
訴訟費用部分廢棄。
上開廢棄部分，被上訴人在第一審之訴駁回。
第一審命上訴人負擔訴訟費用部分及第二審訴訟費用由被上訴人
負擔。
    事實及理由
一、被上訴人主張：
  (一)被上訴人對訴外人東茂科技股份有限公司（下稱東茂公司）
    有新台幣（下同）8,000,000元之債權存在，嗣被上訴人就
    其中2,002,365元向臺灣臺北地方法院（下稱台北地院）聲
    請強制執行東茂東司對訴外人台安電機股份有限公司（下稱
    台安公司）及上訴人之工程款債權，台北地院就其中東茂公
    司對上訴人工程款債權囑託原法院92年度執字第534號執行
    ，原法院乃於民國92年6月2日以92桃民執梅字第534號對上
    訴人發扣押命令，經上訴人聲明異議，被上訴人即依強制執
    行法第120條第2項規定提起確認債權存在之訴，經原法院以
    92年度訴字第1378號判決確定東茂公司對上訴人有339,300
    元之保固債權存在，並於93年5月3日確定。又上訴人對被上
    訴人有610,000元之債權存在，故兩造於93年5月10日，就上
    開之債權債務簽訂同意書，約定待東茂公司「育成高中」及
    「馬公機場」之工程保固期滿，經結算得返還東茂公司之保
    固金，扣除前述被上訴人所欠上訴人610,000元之債務後，
    餘款於上訴人收到法院之支付轉給命令時，再支付上訴人。
    惟「育成高中」工程之保固期於93年1月13日屆滿後，上訴
    人卻遲遲未與被上訴人結算，亦未依原法院92年執字第534
    號執行命令將東茂公司對上訴人之「育成高中」333,900元
    之工程款債權向台北地院支付轉給被上訴人，反對上揭執行
    命令聲明異議。因此，被上訴人復於94年5月13日對上訴人
    提起確認債權存在等之訴，經原法院94年度桃簡字第962號
    審理在案。嗣因被上訴人與台安公司間之訴訟經最高法院判
    決，確定東元機電股份有限公司（下稱東元公司）（即台安
    公司之承受訴訟人）應給付被上訴人2,017,911元，且東元
    公司於94年11月間已依判決給付被上訴人2,017,911元，台
    北地院因此認為被上訴人已超額執行，乃撤回囑託原法院對
    上訴人執行部分，致被上訴人未受償獲發債權憑證結案。茲
    因被上訴人主張東茂公司對上訴人仍有1,760,973元之保固
    金、工程尾款存在，故再向原法院聲請強制執行，經執行處
    核發95年執字第399號扣押命令在案。詎上訴人竟聲稱其對
    東茂公司已無任何工程尾款債權可供執行而對執行命令聲明
    異議；被上訴人認上訴人之聲明異議不實，爰依強制執行法
    第120條第2項規定，就執行金額1,760,973元扣除前揭已判
    決確定333,900元之保固金，其餘1,427,073元部分提起本件
    確認債權之訴。聲明：確認東茂公司對上訴人有育成高中案
    之工程款1,427,073元債權存在（見原審卷第80頁）。原審
    判決確認東茂公司對上訴人有1,335,600元之工程款債權存
    在。並駁回被上訴人其餘之訴。被上訴人就其敗訴部份，未
    聲明不服而告確定。對上訴人之上訴，聲明上訴駁回。
二、上訴人則以：
  (一)被上訴人於另案原法院94年度桃簡字962號已起訴請求上訴
    人依兩造間於93年5月20日所簽訂之「同意書」第三點約定
    ，上訴人應於育成高級中學校舍新建水電工程-弱電系統設
    備工程（下稱育成高中案）及馬公機場民航站區擴建工程第
    EC01標第一期水電工程－停車場系統設備工程（下稱馬公機
    場案）保固期滿後，由上訴人結算東茂公司剩餘之保固金，
    並扣除被上訴人對上訴人之債務610,000元後，如有餘額應
    支付予被上訴人，該事件與本件之原因事實及當事人等均屬
    同一，被上訴人提起本訴已違反民事訴訟法第253條重複起
    訴禁止之規定。
  (二)被上訴人為確認東茂公司就「育成高中案」對上訴人尚有金
    錢債權，經原法院92年度訴字第1378號判決確認東茂公司對
    上訴人有保固金債權333,900元，並已確定，故被上訴人再
    為確認東茂公司對上訴人就「育成高中案」尚有未領工程款
    而提起本訴，已無確認利益，且已違反一事不再理原則。
  (三)東茂公司於91年7月1日就「育成高中案」向上訴人申請1,66
    9,500元之工程尾款，依工程合約扣除工程總價2%之工程保
    固金333,900元後，尚餘1,335,600元，因當時東茂公司需錢
    恐急，系爭工程雖已完工，然業主尚未正式驗收，上訴人基
    於體恤商艱且東茂公司同意扣除利息下，乃依上訴人之資金
    貸與他人作業程序以年利率12%計息，自91年7月16日起算利
    息至業主工程款預定入帳日91年11月5日止共計50,308元，
    並扣除利息並加計該利息10%之稅金計5,031元後，上訴人實
    際給付之該工程尾款金額為1,290,323元（1,669,500-333,
    900-50,308+5031=1,290,323），東茂公司亦於同日領取，
    故東茂公司對上訴人就育成高中案已無任何工程尾款債權存
    在等語，資為抗辯。
  (四)上訴聲明：1.原判決不利於上訴人部分廢棄。2.上開廢棄部
    分，被上訴人在第一審之訴駁回。
三、按確定之終局判決就經裁判訴訟標的，當事人不得就該法律
    關係更行起訴，民事訴訟法第400條第1項、第249條第1項第
    6款定有明文。又當事人就已起訴之事件，於訴訟繫屬中更
    行起訴，固為民事訴訟法第253條規定所不許，惟該條所禁
    止之重訴，自指同一事件而言。所謂同一事件，必同一當事
    人，就同一法律關係，而為同一之請求，若此三者有一不同
    ，即不得謂為同一事件，而受重訴之禁止。查：
  (一)被上訴人前於92年7月18日向原法院起訴請求確認東茂公司
    對上訴人有2,016,722元債權存在，嗣因上訴人自認其中保
    固款333,900元可以讓東茂公司領回，故被上訴人撤回馬公
    機場案保固款部分，請求確認東茂公司對上訴人有前揭保固
    款債權339,900元存在，經原法院以上訴人有認諾該保固款
    債權，而判決被上訴人勝訴確定，有本院調閱原法院92年度
    訴字第1378號卷可稽 (見該卷第39頁、第75頁、第119頁、
    第126頁)。而本件係被上訴人請求確認東茂公司對上訴人有
    育成高中工程尾款債權 (見原審卷第80頁)，故前確定之終
    局判決經確認之債權，與本件確認之債權不同，被上訴人提
    起本訴，並無違反民事訴訟法第400條第1項之情事。上訴人
    抗辯稱被上訴人前揭確定判決已有既判力，被上訴人再提起
    本訴，違反民事訴訟法第400條第1項云云，要有誤會，不予
    採憑。
  (二)又被上訴人另以東茂公司對上訴人有馬公機場案之保固金債
    權701,473元，加上前揭判決確定之育成高中保固金債權333
    ,900 元，並扣減被上訴人積欠上訴人610,000元債權，上訴
    人應依同意書之約定給付被上訴人425,373元為由，於94年5
    月16日向原法院起訴，經原法院94桃簡字第962號判決被上
    訴人勝訴，嗣經上訴人上訴原法院合議庭審理中（簡易事件
    ），有本院調閱原法院94年度桃簡字第962號、95年度簡上
    字第238號卷可考。是被上訴人於該案請求給付之債權係馬
    公機場之保固金債權，亦與本件育成高中案工程尾款不同，
    此經被上訴人於該事件陳明甚詳（見962號卷第260頁），揆
    諸前開說明，被上訴人提起本訴，並無重複起訴而違反一事
    不再理，上訴人抗辯被上訴人有重複起訴云云，無足可取。
四、兩造不爭執之事實（見本院卷第65頁）：被上訴人對東茂公
    司有8,000,000元借款債權存在，因東茂公司延不清償，被
    上訴人聲請強制執行東茂公司對上訴人之工程款債權，經上
    訴人具狀聲明異議，被上訴人依強制執行法第120條規定提
    起本件訴訟。又被上訴人主張東茂公司承作上訴人之育成高
    中案，保固期業已屆至，該工程尾款為1,669,500元（其中
    333,900元已轉為保固金，已判決確定，其餘為1,335,600元
    ），為兩造所不爭執，並有兩造所簽訂之同意書在卷可稽（
    見原審卷第16頁），堪信為真。
五、被上訴人主張確認東茂公司對於上訴人就育成高中工程（下
    稱系爭工程）有1,335,600元之尾款債權存在。上訴人則自
    認其與東茂公司訂立系爭工程契約，今保固期業已屆至，東
    茂公司對其確有工程尾款債權，惟抗辯稱東茂公司與上訴人
    已商議尾款給付方式，先由上訴人先扣除期前清償之利息後
    ，由上訴人給付東茂公司1,290,323元之尾款云云。是本件
    應審究者厥為上訴人對於上開工程款債權，是否業已清償完
    畢？茲審酌如下：
  (一)按請求履行債務之訴，被上訴人就其所主張債權發生原因之
    事實，固有舉證之責任，若上訴人自認此項事實而主張該債
    權已因清償而消滅，則清償之事實，應由上訴人負舉證之責
    任，此觀民事訴訟法第277條之規定自明（最高法院28年上
    字第1920號判例意旨參照）。被上訴人主張東茂公司與上訴
    人間有前揭工程尾款債權之存在，為上訴人所自認，堪信為
    真。惟上訴人以東茂公司對渠之系爭工程債權，業已全部清
    償而消滅云云，揆諸上引判例意旨，自應由上訴人就業已清
    償完畢而消滅之事實，負舉證責任。
  (二)上訴人抗辯其已於91年7月16日期前清償東茂公司工程尾款
    1,290,323元債權，業舉證人己○○，及提出東茂公司91年7
    月1日函、91年7月16日、付款金額1,290,323元，廠商（收
    款人）東茂公司之上訴人付款憑單、上訴人公司貸與他人作
    業程序、收據、保證支票暨授權書、支票存款約定書補充條
    款、上訴人公司工程付款作業辦法、工程結算驗收證明書、
    聯邦銀行松江分行函（見原審卷第69頁至第71頁、本院卷第
    37頁至第45頁、第83頁至第88頁），惟為被上訴人所否認。
    查：
  1.證人即東茂公司負責人己○○證稱：「（提示收據）這個收
    據是我出具的，因當時東茂公司財務週轉有困難，且我們公
    司施作的部分，已經OK，我們就寫了申請函給中興電工，我
    們施作的只是育成高中的一小部分，所以上訴人有扣了一些
    款項。我們是私人機構，中興電工也體恤下包的財務困難，
    所以中興電工扣當時銀行的利率，我提早領這個款項，希望
    我的公司可以週轉…中興電工提前給付的金額就是上證八支
    票的金額。…原審卷69頁是我要請的數字，扣除原審卷第70
    頁的利息，就是上證八的金額，這個收據是正確的，沒有錯
    誤。…這是東茂公司的章及我的印章，我們確實從中興電工
    領走這筆款項」 (見本院卷第98頁反面至第100頁)，是依證
    人己○○陳證，被上訴人公司確已在工程驗收前，提前將育
　　成高中案工程尾款扣除期前利息後已清償東茂公司，且上訴
　  人提出前揭東茂公司出具實領1,290,323元之收據、及東茂
    公司兌領支票亦經證人己○○確認無訛，故上訴人抗辯其已
    在驗收育成高中案前已清償工程尾款1,290,323元，應可採
    信。
  2.又育成高中案之工程尾款係應於驗收合格時始得請領，此為
    兩造所不爭，而育成高中案之工程係於92年4月30日經業主
    驗收，固有該驗收證明書在卷可參（見原審卷第87頁），惟
    上訴人於91年7月6日期前清償該工程尾款時，無法預知育成
    高中案之業主何時驗收，故上訴人為扣除期前清償之利息時
    ，即有預估業主驗收日期之必要。本件上訴人抗辯其係扣除
    91年7月16日至91年11月5日日止，依該公司年息12%利率計
    算之期前利息為50,308元，再扣除上訴人前開利息收入百分
    之十即5,031元，上訴人實際給付之工程尾款為（1,335,600
    -50,308-5,031=1,290,323元)，此經證人己○○確認無訛（
    筆錄同前），並有上訴人提出該公司資金貸與他人作業程序
    在卷可證。參諸上訴人簽發同額支票已經東茂公司91年7月
    17日交換兌領，有聯邦商業銀行松江分行95年6月22日095聯
    松江字第73號函附該支票影本在卷可證（原審卷第74頁），
    益證上訴人確已期前清償工程尾款至明。証人己○○初就上
    訴人如何給付工程尾款，因時隔數年記憶模糊，其陳証與事
    實雖有不符，惟經本院提示東茂公司上開請領工程尾款相關
    証據後，已經証人己○○是認無訛，故証人己○○前開些微
    與事實不符之陳証，並不能推翻上訴人已清償育成高中案工
    程尾款之事實。
  3.又上訴人於前開92年度訴字第1378號確認債權333,900元存
    在事件中，上訴人於92年9月12日已自陳東茂公司應交付上
    訴人合約金額2%保固現金333,900元，保固保證金支票1,669
    ,500 元，而關於本工程之98%工程款已全數支付，並據提出
    工程計價單、工程管制卡為證，有本院調閱前開卷附上訴人
    提出答辯狀可考（見該卷第39頁、51頁至第54頁）。矧上訴
    人於前開事件中，因認諾該保固現金333,900元，可以讓東
    茂公司領回而受敗訴確定，已如前述，但上訴人於該事件既
    已提出工程計價單、工程管制卡據以證明其已清償東茂公司
    系爭工程尾款，雖未敘明其因期前清償扣除利息事，但上訴
    人提出前揭工程計價單、工程管制卡即為其證明已清償東茂
    公司工程尾款之證據。被上訴人猶執上訴人提出之工程計價
    單、工程管制卡，據以證明上訴人未清償工程尾款云云，要
    無所據，況核閱該工程計價單、工程管制卡固記載工程尾款
    為1,669,500元，但就上訴人是否清償？如何清償，則未為
    任何記載，被上訴人援為上訴人未清償之證明，無足可取。
  4.再者，東茂公司於91年5月間雖已遭銀行列為拒絕往來戶，
    其債信已較一般廠商為差，惟其施作之工程倘已經定作人即
    上訴人認為合格，則為體恤東茂公司之商艱，於扣除期前利
    息後清償工程尾款，亦非無可能。況東茂公司已提出工程保
    固款333,900元予上訴人可為保留承攬工程瑕疵之扣款，且
    上訴人於前揭92年度訴字第1378號亦已同意東茂公司領回，
    足證該育成高中案確已經業主驗收認無瑕疵，並已過保固時
    期認工程無瑕疵，而可發還予東茂公司，即被上訴人於該事
    件因此始能獲勝訴判決確定，故上訴人於工程驗收前體恤東
    茂公司期前付款，對上訴人而言，核無不利益之虞。被上訴
    人以上訴人為一上市公司，其背後有普羅大眾之投資人，公
    司資金之運用，當以眾多股東之利益為依歸，而無僅因體恤
    包商經濟困境，即貿然付款之理，顯屬臆測之詞，不足為採
    。
五、綜上所述，上訴人抗辯其已清償東茂公司工程尾款1,335,60
    0元，自屬可信，被上訴人主張上訴人對東茂公司尚有育成
    高中工程尾款1,335,600元云云，不足為採。從而，被上訴
    人請求確認上訴人對東茂公司有該工程尾款債權，為無理由
    ，不應准許。原審判准被上訴人所請，自有未洽。上訴意旨
　  指摘原判決不當，求予廢棄改判，為有理由。自應由本院予
    以廢棄改判，如主文第二項所示。
六、本件事證已明，兩造其餘攻擊防禦方法及未經援用之證據，
    經本院審酌後，核與本件之結論，不生影響，爰不一一贅述
    ，附此敘明。
七、據上論結，本件上訴為有理由，依民事訴訟法第450條、第
    78條，判決如主文。
中　　華　　民　　國　　96　　年　　4 　　月　　30　　日
                    民事第十一庭
                        審判長法　官   鄭雅萍
                              法　官   林恩山
                              法　官   蘇芹英
正本係照原本作成。
不得上訴。
中　　華　　民　　國　　96　　年　　4 　　月　　30　　日
　　　　　　　　　　　　　　　書記官   林初枝
